【裁判字號】    95,上易,190
【裁判日期】    950705
【裁判案由】    給付租金等
【裁判全文】
臺灣高等法院臺中分院民事判決  95年度上易字第190號
上  訴  人  甲○○
被上訴人    乙○○
訴訟代理人  林易佑律師
上列當事人間請求給付租金等事件，上訴人對於民國95年3月10
日臺灣臺中地方法院94年度訴字第2079號第一審判決提起上訴，
本院於95年6月21日言詞辯論終結，判決如下：
    主      文
上訴駁回。
第二審訴訟費用由上訴人負擔。
    事實及理由
壹、本件經本院審理結果，認第一審判決其認事用法均無不當，
    應予維持，並引用第一審判決書記載之事實．證據及理由。
貳、兩造上訴及答辯要旨:
一、上訴人上訴意旨略以：緣上訴人於民國（下同）92年4月23
    日因分割繼承取得被繼承人廖林會完坐落於台中縣豐原市○
    ○段644之73地號土地（下稱系爭土地）之應有部分20分之1
    。又系爭土地上之前已興建一棟20戶之集合住宅（即門牌號
    碼臺中縣豐原市○○路一五０巷十五號或十三號，下簡稱系
    爭集合住宅），係由土地所有權人廖林會完、廖炯裕、林鈴
    淑提供土地使用權同意書，同意興建系爭集合住宅，而集合
    住宅建造人則是廖天舜、廖炯輝、林萬傑、廖炯裕、游賢、
    林鈴淑等6人。又查系爭土地及前開集合住宅之所有權人如
    台灣台中地方法院93簡上字第119號判決所附附表一、二所
    示（即本案附表），除上訴人之應有部分20分之1無相對應
    之區分所有權外，其餘土地所有權人均有相對應之區分所有
    權。次查被上訴人向訴外人廖炯輝購買前開集合住宅2戶，
    亦即建號4883、4892號及系爭土地應有部分20分之1，並於
    87年1月16日辦妥移轉登記完畢；而訴外人廖炯輝移轉予被
    上訴人之前開建號4892號房屋與系爭土地應有部分20分之1
    ，係於77年10月28日受贈於訴外人廖炯裕，可知建號4883號
    之房屋（下簡稱系爭房屋或系爭4833號建號）並無對應之土
    地應有部分20分之1，是被上訴人自87年1月16日起，應就48
    83建號使用系爭土地支付相當之對價。惟兩造經二次調解結
    果，均調解不成立。故上訴人依據民法第425條之1規定，請
    求被上訴人給付法定租金；且台灣台中地方法院93簡上字第
    119號判決理由中，亦認為兩造間應有法定租賃關係存在。
    次按最高法院94年度第2次民事庭會議決議：「城市地方供
    營業用之房屋，承租人得以營商而享受商業上之特殊利益，
    非一般供住宅用之房屋可比，所約定之租金，自不受土地法
    第97條規定」。查系爭房屋係坐落於豐原市，屬實施都市計
    畫之地方，地點近火車站及廟東鬧區，交通便利，且被上訴
    人將其所有坐落於台中縣豐原市○○里○○路150巷13號（
    即建號4883）所在樓房乙棟全部出租，供做營業店家使用，
    故有最高法院94年度第2次民事庭會議決議之適用。次查系
    爭集合住宅，其中建號4888、4889號及其基地，曾於原審88
    年度執字第20101號強制執行事件由第三人曾春源拍定，其
    系爭土地之法拍價為每平方公尺新台幣（下同）43,749元（
    計算式3,281,200（最低拍賣價格）/500（平方公尺）/20*3
    （權利範圍）=43,749），上訴人就系爭標的權利範圍為應
    有部分20分之1，故上訴人每年得請求之法定租金為109,373
    元（計算式43,749（法拍價每平方公尺）×25（面積）×10
    ﹪=109,373），每月租金約為9,114元（計算式109,373÷12
    =9,114）；再者，被上訴人自89年9月1日起至94年8月31日
    止，尚積欠被上訴人租金546,840元整（計算式9,114×12×
    5 ＝546,840）。綜上，上訴人爰依據民法第425條之1規定
    ，請求被上訴人給付法定租金，即自89年9月1日起至94年8
    月31日止計546,840元（下簡稱到期租金），及至起訴狀繕
    本送達之翌日至清償日止，按年息百分之五計算之利息; 並
    自94年9月1日起至台中縣豐原市○○段644之73地號土地之
    應有部分20分之1之法定租賃關係終止之日止，按月給付上
    訴人9,114元（下簡稱將來租金）。惟原審判決上訴人一部
    勝訴及一部敗訴，即到期租金判令被上訴人給付八萬六千元
    及其法定遲延利息；將來租金判令被上訴人按月給付一千四
    百三十三元，而駁回上訴人其餘之訴。為此上訴聲明：(一)原
    判決不利於上訴人部分廢棄。(二)被上訴人應再給付上訴人新
    台幣（下同）460,840元。及自民國94年9月21日至清償日止
    ，按年利率百分之五計算之利息。(三)被上訴人應自民國94年
    9月1日起至兩造就台中縣豐原市○○段644之73號土地之法
    定租賃關係終止之日止，按月再給付上訴人7681元。(四)訴訟
    費用由被上訴人負擔。又按訴訟法上所謂一事不再理之原則
    ，乃指同一事件已有確定之終局判決或於訴訟繫屬中更行起
    訴，或原告於本案經終局判決後將訴撤回，復提起同一之訴
    訟者而言。其所謂同一事件，必同一當事人就同一法律關係
    而為同一之請求，或就同一訴訟標的求為相反之判決，或求
    為與前訴可以代用之判決，否則，即不得謂為同一事件。查
    ，本件曾經訴訟二次，其當事人及「訴訟標的物」（即系爭
    土地）雖均相同，然訴訟標的並不相同，亦無可代替性，即
    ：(一)原審92年豐簡436號給付土地租金案，訴訟標的為無權
    占有，相當於租金之損害金法律關係（即侵權行為之法律關
    係）(二)原審92年豐簡字第626號（一審）、93年簡上字第
    119號（二審），訴訟標的為不當得利法律關係；而此次本
    件訴訟標的為法定租賃關係之租金請求權，三件案件之訴訟
    標的，並不相同，自無所謂違反一事不再理之原則，併此
    明。
二、被上訴人則以：按「基地租金，依土地法第一百零五條準用
    同法第九十七條規定，以不超過該土地申報價額年息百分之
    十為限」。而該條所謂土地價額，依同法施行法第二十五條
    規定，係指法定地價。又所謂法定地價，依土地法第一百四
    十八條規定，係指土地所有人依該法規定所申報之地價而言
    ，並非指平均地權條例第四十六條所規定之土地公告現值。
    故縱使依據原審判決所示，被上訴人之房屋對於上訴人所有
    之系爭土地具有法定租賃關係存在，其法定租金標準亦係以
    申報地價為準，並非土地公告現值，尤與上訴人所主張之第
    三人曾春源之拍定價格毫無關連。次查，最高法院94年度第
    2次民事庭會議決議意旨，係就城市地方出租供營業用之房
    屋，因承租人得以營商而享受商業上之特殊利益，非一般住
    宅可比，故其「約定租金」得不受土地法第97條規定之申報
    總價年息百分之十之限制。因兩造間並無「約定租金」之關
    係存在，自無所謂超過法定限制之問題；且第三人曾春源之
    拍定價格亦非系爭土地之「申報地價」，與本案無關，是上
    訴人以之作為計算法定租金之標準，顯有錯誤等語，資為抗
    辯。並求為駁回對造之上訴。
參、得心證之理由：
一、按訴訟法上所謂一事不再理之原則，乃指同一事件已有確定
    之終局判決或於訴訟繫屬中更行起訴，或原告於本案經終局
    判決後將訴撤回，復提起同一之訴者而言。其所謂同一事件
    ，必同一當事人就同一法律關係而為同一之請求，或就同一
    訴訟標的求為相反之判決，或求為與前訴可以代用之判決，
    否則，即不得謂為同一事件（最高法院八十九年度台上字第
    二三○一號裁判參照）。查，本件曾經訴訟二次，其當事人
    及「訴訟標的物」（即系爭土地）固均相同，然訴訟標的並
    不相同，亦無可代替性，即：(一)原審92年豐簡436號給付土
    地租金案，訴訟標的為無權占有，相當於租金之損害金法律
    關係（即侵權行為之法律關係）(二)原審92年豐簡字第626號
    （一審）、93年簡上字第119號（二審），訴訟標的為不當
    得利法律關係；而此次本件訴訟標的為法定租賃關係之租金
    請求權，三件案件之訴訟標的，並不相同，業經本院調閱上
    開卷宗，審閱無訛，自無一事不再理原則之適用，合先明
    。
二、次按土地及其土地上之房屋同屬一人所有，而僅將土地或僅
    將房屋所有權讓與他人，或將土地及房屋同時或先後讓與相
    異之人時，土地受讓人或房屋受讓人與讓與人間或房屋受讓
    人與土地受讓人間，推定在房屋得使用期限內，有租賃關係
    ，民法第四百二十五條之一第一項前段定有明文。即出讓人
    將土地及房屋單獨出讓或出讓與相異之人時，該房屋所有權
    人即得於房屋可使用期限內，繼續「合法使用」該房屋所坐
    落之土地。房屋所有權人須支付相當之對價，非可當然「無
    償使用」該土地。又按土地與房屋為各別之不動產，各得單
    獨為交易之標的，且房屋性質上不能與土地使用權分離而存
    在，亦即使用房屋必須使用該房屋之地基，故土地及房屋同
    屬一人，而將土地及房屋分開同時或先後出賣，其間雖無地
    上權設定，然除有特別情事，可解釋為當事人之真意，限於
    賣屋而無基地之使用外，均應推斷土地承買人默許房屋承買
    人繼續使用土地，最高法院四十八年台上字第一四五七號判
    例可資參照。又民法第四百二十五條之一即以此意旨為修法
    增定，其規範目的在於調和建築物所有人與基地所有人間之
    關係，使原存在之建築物不因其所占用之基地移轉他人，而
    成無權占有土地，是所謂土地及房屋同屬一人所有，可包括
    「土地及房屋同屬相同之共有人」及「土地共有人數除與房
    屋相同之共有人外，尚有其他共有人」之情形在內（最高法
    院八十九年度台上字第二八四號判決參照），亦包括親子與
    夫妻間，即雖與法律所稱之「土地及房屋同屬一人」情形未
    盡相同，但揆諸前述判例及法文規範目的，依「相類事實，
    應為相同處理」之法理，而類推適用前揭規定，推定房屋受
    讓人與土地所有人間於房屋得使用期限內，有租賃關係存在
    。
三、再查坐落於台中縣豐原市○○段644之73地號系爭土地，其
    上興建一棟20戶之五層樓集合住宅（即門牌號碼臺中縣豐原
    市○○路一五０巷十五號或十三號），而其住戶建物建號（
    含門牌）及其基地有部分之分配詳如附表所示，業經原審93
    年簡上字第119號 (一審案號92年豐簡字第626號）確定判決
    認定無誤，並有相關土地及建物謄本附該案件，此經本院調
    閱上開案件，核閱無誤，復為兩造所不爭執，自屬實在。次
    查被上訴人向訴外人廖炯裕購買之建號4883號之房屋 (即門
    牌臺中縣豐原市○○路一五０巷十三號），並無相對應之系
    爭土地應有部分，而上訴人繼承被繼承人廖林會之系爭土地
    應有部分20分之1，卻無相對應之建物，亦為原審93年簡上
    字第119號確定判決認定無誤。又查，原審93年簡上字第119
    號確定判決，於「事實及理由欄」中，認定被上訴人系爭
    4883號建號房屋對其坐落之系爭644-73號土地，有法定租賃
    關係存在，亦有該案判決書可證。按確定判決之既判力，固
    以訴訟標的經表現於主文判斷之事項為限，判決理由並無既
    判力。但法院於判決理由中，就訴訟標的以外當事人主張之
    重要爭點，本於當事人辯論之結果，已為判斷時，其對此重
    要爭點所為之判斷，除有顯然違背法令之情形，或當事人已
    提出新訴訟資料，足以推翻原判斷之情形外，應解為在同一
    當事人就該重要爭點所提起之訴訟中，法院及當事人就該已
    經法院判斷之重要爭點法律關係，皆不得任作相反之判斷或
    主張，始符民事訴訟上之誠信原則（最高法院73年度台上字
    第4062號判決參照），而本案之當事人及「訴訟標的物」（
    即系爭土地），均與原審93年簡上字第119號確定判決相同
    ，依爭點效理論，自應認定被上訴人系爭4883號建號房屋對
    其坐落之系爭644-73號土地，有法定租賃關係存在；且因上
    訴人繼承被繼承人廖林會之系爭土地應有部分20分之1，並
    無相對應之建物，則被上訴人系爭4883號建號房屋，對上訴
    人系爭土地應有部分20分之1，自有法定租賃關係存在。
四、按建築房屋之基地租金，依土地法第一百零五條準用同法第
    九十七條規定，以不超過該土地申報價額年息百分之十為限
    ；所謂土地價額，依同法施行細則第二十五條規定，係法指
    定地價；又所謂之法定地價，依土地法第一百四十八條之規
    定，係指土地所有人依該法規所定申報之地價而言（最高法
    院八十八年度台上字第一０八號判決參照）。經查，系爭臺
    中縣豐原市○○段六四四之七三地號土地，面積共五百平方
    公尺，屬城市區域，於八十九年九月一日迄今之土地申報地
    價為每平方公尺六千八百八十元，此有臺中縣豐原地政事務
    所豐地價字第０九四００一０九六一號函在卷可參（見原審
    卷第七三頁）。而上訴人主張其系爭土地之應有部分為二十
    分一，以上述之土地申報地價計算，最高限額租金（即申報
    地價年息百分之十）為每年一萬七千二百元（計算式：500
    ×1/20×6880×10%＝17200 )，每月租金應為一千四百三十
    三元（計算式：17200÷12＝1433，元以下四捨五入），是
    上訴人請求被上訴人應給付自八十九年九月一日起至九十四
    年八月三十一日止，共五年之法定租金應為八萬六千元（計
    算式：17200×5＝86 000）。另自九十四年九月一日起至系
    爭法定租賃關係終止之日止，每月應給付之租金為一千四百
    三十三元。又查法院拍賣土地之價格，並非「土地申報地價
    」，是上訴人主張以第三人拍定之土地價格作為本件之租金
    之計算標準云云，要無足取。又查本件為被上訴人系爭4883
    號建號房屋，對及基地即上訴人系爭土地應有部分20分之1
    之租賃關係，即「基地租賃關係」，並「非房屋租賃關係」
    ，如前所述。又最高法院94年度第2次民事庭會議決議雖謂
    ：「城市地方供營業用之房屋，承租人得以營商而享受商業
    上之特殊利益，非一般供住宅用之房屋可比，所約定之租金
    ，自不受土地法第九十七條規定之限制」；乃係指城市地方
    供營業用之「房屋租金」，其約定之租金，不受土地法第九
    十七條規定之限制而言，並非指「基地租金」，是上訴人誤
    引最高法院94年度第2次民事庭會議決議，主張系爭土地之
    租金，不受土地法第九十七條規定限制云云，顯有誤會，併
    此明。
肆、綜上所述，上訴人基於法定租賃關係，請求被上訴人給付自
    八十九年九月一日起至九十四年八月三十一日止，共五年之
    法定租金於八萬六千元之範圍內，另自九十四年九月一日起
    至系爭法定租賃關係終止之日止，每月應給付租金在一千四
    百三十三元範圍內，為有理由，應予許可，逾此範圍，則無
    理由，應予駁回。是上訴人之請求不應准許部分，原判決為
    上訴人敗訴之判決，並駁回其假執行之聲請，經核於法並無
    不合，上訴意旨求予廢棄改判，為無理由，應駁回其上訴。
伍、本件事證已臻明確，兩造其餘攻擊或防禦方法及所提證據，
    均與本院心證之形成，不生影響，爰不一一再加以論述，併
    此明。
陸、據上論結，本件上訴為無理由，依民事訴訟法第四百五十四
    條、第四百四十九條第一項、第七十八條，判決如主文。
中    華    民    國    95    年   7     月    5    日
                      民事第一庭審判長法  官  吳火川
                                      法  官  饒鴻鵬
                                      法  官  陳繼先
以上正本係照原本作成。
不得上訴。
                                      書記官  林育德
中    華    民    國    95    年    7     月    6     日
                                                      Ｂ


司法院資訊處製作；財團法人民間司法改革基金會備份。
